ACORDAO-COMPLETO-2377211

ACÓRDÃO 2702/2019 ATA 44/2019 - PLENÁRIO

VISTOS, relatados e discutidos estes autos de representação autuada a partir de documentação encaminhada pela Corregedoria Regional de Polícia Federal (COR/SR/PF/RS) , constituída de denúncia anônima recebida naquela instituição, relatando supostas irregularidades ocorridas no Conselho Regional de Medicina do Rio Grande do Sul (Cremers) ,
ACORDAM os Ministros do Tribunal de Contas da União, reunidos em sessão do Plenário, ante as razões expostas pelo Relator, em:
9.1. conhecer da presente representação, por atender os requisitos de admissibilidade previstos no art. 235, c/c o  art. 237 do Regimento Interno do TCU, para, no mérito, considerá-la procedente;
9.2. revogar a medida cautelar referendada por meio do Acórdão 1483/2019-TCU-Plenário;
9.3. determinar ao Conselho Regional de Medicina do Rio Grande do Sul (Cremers) que:
9.3.1. se abstenha de realizar pagamentos de jetons, diárias e auxílios de representação aos eventuais atuais ocupantes de cargos criados em desacordo com o art. 14 da Lei 3.268/1957 em desconformidade com os entendimentos firmados por meio do subitem 9.1 do Acórdão 1925/2019-TCU-Plenário;
9.3.2. observe, no pagamento de jetons, diárias e auxílios de representação, os entendimentos firmados por meio do subitem 9.1 do Acórdão 1925/2019-TCU-Plenário;
9.4. dar ciência desta deliberação ao Conselho Regional de Medicina do Rio Grande do Sul (Cremers) e ao representante.

Representação sobre supostas irregularidades relacionadas à criação de diretorias e ao pagamento de verbas indenizatórias.

Conselho Regional de Medicina do Rio Grande do Sul (Cremers).

3. Interessado: Departamento de Policia Federal.

13.1. Ministros presentes: José Mucio Monteiro (Presidente), Walton Alencar Rodrigues, Benjamin Zymler, Augusto Nardes, Aroldo Cedraz e Vital do Rêgo.
13.2. Ministros-Substitutos convocados: Augusto Sherman Cavalcanti (Relator) e Marcos Bemquerer Costa.
13.3. Ministro-Substituto presente: Weder de Oliveira.

AUGUSTO SHERMAN

Adoto como relatório a instrução elaborada no âmbito da SecexTrabalho (peça 38) , reproduzida a seguir.
"INTRODUÇÃO
1.	Trata-se de representação formulada pela Corregedoria Regional de Polícia Federal - COR/SR/PF/RS (peça 1) , por meio da qual traz ao conhecimento desta Corte conteúdo de denúncia anônima recebida naquela instituição, versando sobre supostas irregularidades ocorridas no Conselho Regional de Medicina do Rio Grande do Sul - CREMERS, relacionados à criação irregular de diretorias e pagamento irregular de verbas indenizatórias. Ao mesmo tempo em que comunica os fatos, o autor da representação solicita que, caso sejam identificados indícios de ofensa aos bens jurídicos protegidos pela legislação penal, seja o expediente restituído juntamente com o respectivo relatório deste Tribunal.
HISTÓRICO
2.	Para fins de elaboração do histórico dos autos, toma-se como referência as instruções anteriores e Despacho elaborado pelo Ministro-Relator Augusto Sherman Cavalcanti, onde apresenta detalhes que permitem a adequada compressão dos fatos (peça 23) .
3.	Na análise inicial dos autos (peça 4) , após a realização do exame de admissibilidade e o exame sumário definido na Resolução TCU 259/2014, acerca do risco, relevância e materialidade envolvidos, foi promovida diligência junto ao CREMERS, com vistas a obter os esclarecimentos necessários à elucidação dos fatos denunciados, nos seguintes termos:
a) cópia do normativo que autorizou a criação dos cargos de Corregedor, Corregedor Adjunto, Coordenador Câmaras Técnicas, Coordenador da Transparência, Coordenador da Ouvidoria, Coordenador da Comissão de Fiscalização, além de dois cargos de ouvidor, e sua inserção na composição da diretoria do conselho;
b) esclarecer os fundamentos adotados na criação dos cargos acima mencionados em razão da limitação imposta pelo art.14 da Lei 3.268/1957; 
c) demonstrativo dos valores pagos aos conselheiros ocupantes dos cargos de direção do conselho, incluindo os mencionados acima, a título de diárias, jeton/verba indenizatória e auxílio representação, nos exercícios de 2017 e 2018, incluindo: 
c.1) diárias: número de diárias, período de afastamento, destino, objetivo da viagem e valor total por afastamento;
c.2) jeton/verba indenizatória: natureza da reunião (plenária, comissão/câmara, diretoria, deliberativa ou não) , data e turno, e valor;
c.3) auxílio representação: natureza do evento, local, data e turno, e valor. 
4.	Uma vez atendida a diligência, mediante a juntada dos esclarecimentos e documentos que compõem as peças 8-9, a Unidade Técnica elaborou nova instrução dos autos (peça 11) , na qual foi registrada a seguinte situação, no que tange às irregularidades denunciadas. 
5.	Com relação à suposta criação ilegal de cargos de direção, o CREMERS nega tal prática, informando que os mencionados cargos teriam sido criados com fundamento no Regimento Interno da entidade ou por meio de Resoluções (peça 8, p. 87-90) . Ademais, afirma que os cargos questionados são de assessoria à diretoria, não se tratando, portanto, de cargos de diretoria. 
6.	A unidade técnica não acolhe essas alegações. Pondera que os ocupantes desses cargos participam das reuniões de diretoria, percebendo as mesmas vantagens dos diretores e possuem as mesmas prerrogativas, como, por exemplo, consignado no art. 80, parágrafo único, do Regimento Interno (peça 8, p. 47) , para os cargos de Corregedor e Sub-Corregedor, o que evidencia que, de fato, são equiparados aos diretores. 
7.	Apontou, ainda, a Unidade Técnica, o recebimento de vultosos valores a título de verba de representação e verba indenizatória (jeton) por parte desses conselheiros ocupantes dos cargos questionados, sendo que a maior parte dos pagamentos de verbas indenizatórias (jeton) são referentes a reuniões de diretoria. Foi verificado também o pagamento concomitante de auxílio representação e verba indenizatória (jeton) . 
8.	Por fim, quanto a essa questão, a unidade técnica pondera que, em princípio, não haveria irregularidade na criação e ocupação por conselheiros eleitos, desde que respeitado o caráter honorífico da função de conselheiro. A ilegalidade estaria na equiparação desses cargos aos membros da diretoria do conselho para todos os fins. Os ocupantes desses cargos, uma vez que não integram legalmente a diretoria, não fazem jus ao recebimento de verba indenizatória (jeton) por participação em reuniões de diretoria. Seria ilegal também o recebimento de auxílio representação em caráter permanente para execução de atividades rotineiras internas inerentes aos respectivos cargos. 
9.	Em um cenário mais amplo, foi verificado a partir das informações prestadas pelo CREMERS, que os pagamentos de verbas indenizatórias no âmbito do Conselho estão desvirtuando o caráter honorífico do cargo de conselheiro, situação agravada pela admissibilidade, pela Resolução-CREMERS 01/2018, do pagamento de 3 jetons por dia para participação em sessões plenárias, 3 para reuniões de diretoria, 2 para encontros nacionais dos conselhos de medicina, 3 para atividades judicantes e 2 para comissões e câmaras temáticas, havendo limitação de 3 jetons por dia no total, e 19 por mês, cujo valor individual é de R$ 700,00; cumulativamente com o pagamento de até 22 auxílios representação, no valor individual de R$ 386,00. Com isso, a título de exemplo, o Coordenador de Patrimônio (ocupante de um dos cargos questionados) , chegou a receber R$ 246.049,75 no período de 1/1/2017 a 30/4/2018. 
10.	Diante desses fatos, foi elaborada a seguinte proposta de encaminhamento:
a) que a presente denúncia seja conhecida, por atender os requisitos de admissibilidade previstos, no art. 235, do Regimento Interno do TCU, c/c o art. 103, § 1º, da Resolução - TCU 259/2014, para, no mérito, ser considerada procedente; 
b) que seja dada ciência ao Conselho Regional de Medicina do Rio Grande do Sul - CREMERS, de que a criação de cargos equiparados aos membros da Diretoria do conselho, previstos no art.14 da Lei 3.268/57, carece de amparo legal, especialmente no que diz respeito ao pagamento de verbas indenizatórias;
c) que seja encaminhada cópia desta instrução e da deliberação adotada ao CREMERS, com as vistas a subsidiar a avaliação das alternativas para regularização dos referidos cargos;
d) que seja expedida comunicação ao denunciante acerca da deliberação adotada;	
e) que seja autorizado o arquivamento deste processo;
11.	Naquela ocasião a instrução ponderou que, embora confirmada existência de irregularidades relacionadas ao pagamento de verbas indenizatórias, seria mais apropriado, até mesmo para fins de uniformização das orientações desta Corte, aguardar o desfecho a ser adotado no TC-Processo 036.608/2016-5, onde foram abordados com profundidade todos os aspectos que envolvem a matéria.
12.	Ao apreciar os autos, conforme Despacho juntado à peça 14, o Ministro-Relator, apesar de considerar adequada a apuração e a análise das questões objeto da denúncia, entendeu que o encaminhamento proposto pela Unidade Técnica merecia um aprimoramento. 
13.	Ponderou, em seu Despacho, que seria necessário promover a oitiva prévia do CREMERS, com vistas a viabilizar a elaboração de proposta no sentido de cessar os pagamentos irregulares decorrentes da a criação ilegal de cargos equiparados à função de diretor. 
14.	Igualmente ponderou que também mereciam aprofundamento e providências quanto aos pagamentos ilegais identificados nos autos e ao desvirtuamento do caráter honorífico do cargo de conselheiro no âmbito do CREMERS. Neste caso, entendeu postergar essas medidas para momento posterior à oitiva, de forma a não tumultuar o andamento processual.
15.	Após as suas ponderações, o Ministro-Relator restituiu os autos a esta Unidade Técnica, determinando a adoção das seguintes providências:
a) com fundamento no art. 276, § 2º, do Regimento Interno do TCU, realize a oitiva do Conselho Regional de Medicina do Rio Grande do Sul (CREMERS) para que se manifeste, no prazo de cinco dias úteis, acerca do pagamento de verbas indenizatórias (jeton) , referentes a reuniões de diretoria, a conselheiros não integrantes da diretoria do Conselho, nos termos do art. 14 da Lei 3.268/1957; 
b) informar ao CREMERS que o não acolhimento das justificativas poderá resultar na adoção de medida cautelar, em conformidade com o art. 45 da Lei 8.443/1992, c/c o art. 276 do Regimento Interno do TCU, determinando a suspensão dos mencionados pagamentos, bem como outras medidas cabíveis acerca dos pagamentos ilegais já ocorridos.
16.	A oitiva foi promovida por meio do Ofício 0045/2019-TCU/Sec-RS, de 25/1/2019 (peça 15) , sendo apresentada pelo CREMERS manifestação juntada à peça 17.
17.	Em nova análise realizada no âmbito da Unidade Técnica, foram analisados os argumentos e esclarecimentos apresentados pelo CREMERS em decorrência da oitiva promovida por esta Corte (peça 19) .
18.	Em sua manifestação, o CREMERS esclareceu que desde 1/10/2018, após as eleições gerais para conselheiros, houve a renovação dos médicos conselheiros atuantes na Autarquia, com a eleição de uma nova chapa e constituição de uma nova diretoria. Segundo sua afirmação, a partir dessa nova gestão a Diretoria do CREMERS passou a ser composta pelos conselheiros ocupantes dos cargos de Presidente Vice-Presidente, Primeira-Secretária, Segunda-Secretária e Tesoureiro. 
19.	Afirma, ainda, que as reuniões de Diretoria deixaram de ocorrer duas vezes por semana, como se sucedia até 30/9/2018 (data de término do mandato da chapa anterior) e passaram a ocorrer apenas uma vez na semana, exclusivamente com os 5 cargos de Diretoria acima indicados, para deliberação de assuntos relevantes da Autarquia. Acrescenta que esporadicamente algum coordenador de setor, como corregedor ou chefe da fiscalização, por exemplo, são convocados para participar e prestar esclarecimentos de temas sobre os quais exige-se a deliberação.
20.	Para corroborar suas afirmações, o CREMERS apresentou a relação de pagamentos a conselheiros que não ocupam cargo de diretoria, a qual compreende pagamentos a conselheiros da chapa antiga e atual, que participam das reuniões de diretoria desde 2018 (peça 17, p.7-25) . O Conselho chama atenção para o fato de que os pagamentos a conselheiros coordenadores da atual gestão, a partir de 1/10/2018, são esporádicos e pontuais, apenas para tratar de assuntos para os quais são convocados especialmente.
21.	Ao apreciar a manifestação do CREMERS, a Unidade Técnica observou que os argumentos apresentados se restringiam ao pagamento de verbas indenizatórias (jeton) , referentes a reuniões de diretoria, a conselheiros não integrantes da diretoria do Conselho, nos termos do art. 14 da Lei 3.268/1957, em consonância com o questionamento contido na oitiva. Neste aspecto, destacou que havia restado demonstrada uma significativa alteração dos procedimentos internos no tocante à participação nas reuniões de diretoria e respectivos pagamentos de verbas indenizatórias aos ocupantes de cargos equiparados aos membros da diretoria, visto que as reuniões passaram a ter periodicidade semanal, contando com a participação apenas esporádica dos ocupantes de outros cargos até então equiparados aos cargos de diretoria.
22.	A instrução ponderou, no entanto, que apesar de demonstrada a redução drástica dos pagamentos efetuados na atual gestão, comparativamente com a gestão anterior, conforme se verifica nos demonstrativos juntados à peça 17, p.7-25, era fato que ainda persistiam pagamentos de verbas indenizatórias àqueles ocupantes de cargos não previsto na Lei 3.268/1957, mas mesmo assim equiparados aos membros da Diretoria. Ou seja, houve redução dos pagamentos mas persistia o status daqueles cargos tal qual ocorria na gestão anterior.
23.	Acrescentou, ainda, que esses ocupantes de cargos equiparados ilegalmente aos membros da Diretoria percebiam, além de verba indenizatória (jeton) , o auxílio representação para execução de atividades rotineiras internas no conselho, conforme demonstrado na instrução anterior (peça 11, item 62) . 
24.	Acerca dos pagamentos irregulares de verbas indenizatórias em sentido amplo (representação, jeton, etc..) , que alcança tanto os conselheiros ocupantes dos cargos de Diretoria amparados na Lei 3.268/1957 como aqueles não amparados, a Unidade Técnica reiterou que a matéria estava sendo tratada no âmbito da FOC autuada sob o número TC-Processo 036.608/2016-5, abrangendo o conjunto dos Conselhos Federais de Fiscalização Profissional e alguns Conselhos Regionais selecionados por amostragem. Especificamente em relação aos conselhos de medicina, observou que a forma e critérios de pagamento do auxílio representação e verba indenizatória/jeton, assim como as diárias, incluindo os limites a serem observados na fixação dos respectivos valores, seguiam os parâmetros definidos pelo Conselho Federal, o que significava que as irregularidades detectadas nos autos não se restringiam ao CREMERS, mas sim alcançavam os demais Conselhos Regionais de Medicina e o próprio Conselho Federal. Por essa razão, ponderou que seria apropriado que qualquer definição quanto ao pagamento, até mesmo para fins de padronização, aguardasse o desfecho a ser adotado naqueles autos.
25.	Em razão dos fundamentos apresentados, foi elaborada a seguinte proposta de encaminhamento:
a) que a presente representação seja conhecida, por atender os requisitos de admissibilidade previstos, no art. 235, do Regimento Interno do TCU, c/c o art. 103, § 1º, da Resolução - TCU 259/2014, para, no mérito, ser considerada procedente; 
b) que seja dada ciência ao Conselho Regional de Medicina do Rio Grande do Sul - CREMERS, de que a criação de cargos equiparados aos membros da Diretoria do conselho, previstos no art.14 da Lei 3.268/1957, carece de amparo legal, especialmente no que diz respeito ao pagamento de verbas indenizatórias;
c) que seja determinada, cautelarmente, a suspensão dos pagamentos de verbas indenizatórias efetuados em decorrência da ocupação irregular de cargos de direção não amparados na Lei 3.268/1957;
d) que seja fixado prazo ao Conselho Regional de Medicina do Rio Grande do Sul - CREMERS para que informe a esta Corte as providências adotadas;
e) que seja encaminhada cópia desta instrução e da deliberação adotada ao CREMERS, com as vistas a subsidiar a avaliação das alternativas para regularização dos referidos cargos;
f) que seja expedida comunicação ao denunciante acerca da deliberação adotada;
26.	Ao apreciar a proposta de encaminhamento elaborada pela Unidade Técnica, o Ministro-Relator, em Despacho junto à peça 23, considerando que persistiam situações de ocorrência de pagamentos irregulares de jetons e outras verbas de representação a conselheiros não ocupantes de cargo de diretoria, ainda que bastante reduzidos na atual gestão, ponderou que restava configurado o requisito da plausibilidade do direito necessário para fundamentar a adoção de medida acautelatória visando à suspensão desses pagamentos. Segundo o Relator, o perigo da demora residia no fato de que a continuidade desses pagamentos irregulares criava situação de ocorrência de dano à entidade de difícil recuperação futura. 
27.	Com relação ao pagamento das demais verbas de representação, cuja regularidade estava sendo tratada no âmbito da FOC autuada sob o número TC-Processo 036.608/2016-5, abrangendo o conjunto dos Conselhos Federais de Fiscalização Profissional e alguns Conselhos Regionais selecionados por amostragem, o Relator entendeu que a definição poderia ser postergada para a etapa da decisão de mérito neste processo, já que poderia, eventualmente, já se encontrar julgada a mencionada FOC. Da mesma forma, entendeu pertinente deixar para o julgamento de mérito da presente representação eventuais questões relacionadas ao recebimento indevido de jetons e outras verbas indenizatórias no âmbito do Conselho. 
28.	Com esses fundamentos, determinou cautelarmente, com fundamento no art. 276 do Regimento Interno do TCU, ao Conselho Regional de Medicina do Estado do Rio Grande do Sul que suspendesse, de imediato, os pagamentos de verbas indenizatórias efetuados em decorrência da ocupação irregular de cargos de direção não amparados na Lei 3.268/1957, até que o Tribunal deliberasse acerca do mérito dos autos. 
29.	As medidas determinadas no referido Despacho foram adotadas no âmbito da SecexTrabalho (peças 24-27) , por força Portaria Segecex 6, de 18/2/2019, uma vez que os conselhos de fiscalização profissional passaram a integrar a clientela dessa Unidade Técnica a contar de 1/4/2019.
30.	Na sequência, o Ministro-Relator submeteu os autos à apreciação do Plenário com vistas a obter o referendo do colegiado para a medida cautelar concedida mediante despacho, com fundamento no art. 276, § 1º, do Regimento Interno do TCU. A medida cautelar foi referendada por meio do Acórdão 1483/2019-TCU-Plenário (peça 28) .
 EXAME DE MÉRITO
31.	Retornam os autos para prosseguimento da análise e elaboração da proposta de mérito acerca dos fatos narrados na representação.
32.	Primeiramente, entende-se oportuno recuperar trechos da instrução juntada à peça 11, onde foram abordadas questões levantadas pelo conselho acerca das significativas mudanças no cenário que envolve a categoria profissional dos médicos desde a edição da Lei 3.268/1957, quando havia poucos médicos, e a realidade atual, onde existem mais de 30.000 médicos inscritos no conselho.
33.	Naquela oportunidade, a instrução ponderou que não se questionava a profunda alteração desse cenário e tampouco a importância dos cargos ora questionados para consecução das atribuições do conselho. O que se questionava era a criação destes cargos por normativos infralegais, vinculando a sua ocupação aos conselheiros eleitos, aliada ao pagamento de forma permanente de vantagens indenizatórias, apesar do caráter honorífico do cargo.
34.	A situação apurada revelou que o caráter honorífico dos cargos de direção ocupados por conselheiros, tanto aqueles amparados pela Lei 3.268/1957 como por aqueles não amparados, estava sendo desvirtuado, uma vez que a Resolução 01/2018, admitia o pagamento de 3 jetons por dia para participação em sessões plenárias, 3 para reuniões de diretoria, 2 para encontros nacionais dos conselhos de medicina, 3 para atividades judicantes e 2 para comissões e câmaras temáticas, havendo limitação de 3 jetons por dia no total, e 19 por mês, cujo valor individual é de R$ 700,00; cumulativamente com o pagamento de até 22 auxílios representação, no valor individual de R$ 386,00. Com isso, os pagamentos ultrapassavam o conceito de eventualidade, e o próprio caráter honorífico, aproximando-se do conceito remuneratório, ante o caráter permanente.
35.	Especificamente em relação aos cargos de direção não previstos na Lei 3.268/57, a instrução observou que a ilegalidade estava caracterizada na equiparação desses cargos ao membros da Diretoria do conselho para todos os fins, especialmente percepção de verba indenizatória/jeton e auxílio representação. 
36.	Por outro lado, a instrução ponderou que as atividades desempenhadas pelos conselheiros na concepção atual demandavam uma significativa disponibilidade de tempo para sua execução, fato que representava um ônus demasiado para seus ocupantes, considerando-se o caráter honorífico do cargo, haja vista que restaria pouco tempo para execução de outras atividades remuneradas, fora do conselho, com vistas a prover o seu sustento. A instrução acrescentou que esta matéria estava sendo tratada no âmbito da FOC coordenada pela SECEX/RS, concebida com o objetivo de avaliar, em âmbito nacional, o controle da gestão, as receitas, a regularidade das despesas com verbas indenizatórias, as transferências de recursos para terceiros e prover um panorama inicial das atividades finalísticas dos conselhos de fiscalização profissional, que encontrava-se em fase final de elaboração da proposta de encaminhamento (TC-Processo 036.608/2016-5) .
37.	Naquele processo foi observado que restava muito claro que as atribuições regimentais estabelecidas para conselheiros incumbidos de atividades de gestão, especialmente naqueles conselhos de maior porte, eram incompatíveis com o caráter honorífico dos cargos, em razão da inviabilidade do exercício concomitante de outra atividade remunerada. 
38.	Foi observado, também que a questão era complexa e envolvia todo o arcabouço jurídico que envolvia os conselhos de fiscalização profissional, a forma como foram concebidos, sua natureza jurídica autárquica, sua autonomia, que não é absoluta, sua inserção da administração pública federal indireta e o controle exercido pelo poder público, inclusive no que diz respeito a eventuais iniciativas legislativas pertinentes ao tema.
39.	Assim, chegou-se à conclusão de que a solução da questão passa pela reestruturação dos conselhos, com a designação de gestores com vínculo empregatício, de forma a desincumbir os conselheiros de tarefas de gestão administrativa, orçamentária e financeira, restringindo as suas atribuições a atividades deliberativas, de forma a adequá-las ao caráter honorífico do cargo; ou, alteração legislativa de forma a viabilizar a remuneração dos conselheiros designados para cargos de gestão (membros da diretoria) no âmbito dos respectivos conselhos.
40.	Com relação aos cargos criados no âmbito do CREMERS ao arrepio da Lei 3.269/1957, a instrução ponderou que o problema poderia ser solucionado mediante inclusão dos referidos cargos no Plano de Cargos e Salários, com a descrição do perfil desejado para sua ocupação, ou a criação de cargos em comissão ou função de confiança, desde que observadas as orientações contidas no Acórdão 341/2004-TCU-Plenário, no seguinte sentido: 
9.2.5. as disposições normativas internas dos conselhos de fiscalização de profissões regulamentadas que cuidam da organização de seu quadro de pessoal, conforme lhes autorizam as respectivas leis instituidoras, devem adequar-se ao disposto no art. 37, inciso V, da Constituição Federal, com a redação dada pela Emenda Constitucional 19/98, de forma que as funções de confiança sejam exclusivamente ocupadas por empregados do quadro efetivo, e os cargos em comissão, a serem preenchidos por empregados do quadro efetivo nas condições e limites mínimos a serem fixados por instruções dos conselhos federais, sejam destinados apenas às atribuições de direção, chefia e assessoramento, podendo ser adotados como referencial os parâmetros fixados no art. 14 da Lei 8.460/92;
41.	A abordagem apresentada no TC-Processo 036.608/2016-5 acerca da incompatibilidade das atividades de direção dos conselhos de maior porte com o caráter honorífico do cargo de conselheiro, deixou de ser aprofundada por este este Tribunal por ocasião da sua recente apreciação, por meio do Acórdão 1925/2019-TCU-Plenário. No entanto, foi dado destaque no Voto do Ministro-Relator Weder de Oliveira grifou o seguinte trecho do Relatório de Auditoria, dando destaque ao tema:
183. Reproduzo alguns trechos do relatório sobre o exame dessa situação:
'541. A solução da questão passa pela reestruturação dos conselhos, com a designação de gestores com vínculo empregatício, de forma a desincumbir os conselheiros de tarefas de gestão administrativa, orçamentária e financeira, restringindo as suas atribuições a atividades deliberativas, de forma a adequá-las ao caráter honorífico do cargo; ou, alteração legislativa de forma a viabilizar a remuneração dos conselheiros designados para cargos de gestão (membros da diretoria) no âmbito dos respectivos conselhos.
42.	Observa-se, por oportuno, que foram dirigidas comunicações aos conselhos federais de fiscalização profissional, à Casa Civil da Presidência da República, ao Ministério da Economia e à Controladoria-Geral da União, bem como às Casas do Congresso Nacional, como subsídio ao exame da PEC 108/2019, acompanhadas de cópia do Acórdão, ocasião em que foi esclarecido a todos que o relatório e o voto que fundamentam a deliberação encaminhada poderiam ser acessados por meio do endereço eletrônico www.tcu.gov.br/acordaos. Assim, é possível inferir que a intenção da Corte foi apenas apresentar os debates realizados como contribuição para os atores responsáveis por reavaliar o arcabouço legal que envolve os conselhos de fiscalização profissional.
43.	Também na presente instrução são apresentadas alternativas que podem subsidiar a tomada de decisão dos conselhos, acerca de outras formas legais para concepção da sua estrutura administrativa.
44.	Ainda com relação à criação de cargos de diretoria em desacordo com a Lei 3.268/1957, cujo art. 14 define que a diretoria de cada Conselho Regional compor-se-á de presidente, vice-presidente, primeiro e segundo secretários e tesoureiro, cabe esclarecer que essa não é uma exclusividade do CREMERS. Neste sentido, observamos que foram identificadas, em rápidas pesquisas efetuadas junto aos sites dos conselhos regionais de medicina mais expressivos, que o CREMESP, CREMERJ e o CRM/MG, também criaram, em suas estruturas administrativas, outros cargos de diretoria não previstos na referida Lei, a saber:
CREMESP (http://www.cremesp.org.br/?siteAcao=Diretoria) : 2º Tesoureiro, Corregedor, Vice-Corregedor, Coordenador do Departamento de Comunicação, Coordenadora do Departamento Jurídico, Coordenador das Delegacias Metropolitanas, Coordenador das Delegacias do Interior e Coordenadora do Departamento de Fiscalização. Todos eles anunciados como integrantes da Diretoria do conselho;
CREMERJ (https://www.cremerj.org.br/diretores/) : Segundo Vice-Presidente, Secretária Geral, Primeiro Tesoureiro, Diretor de Seccionais e Subsedes, Corregedor e vice-Corregedor;
CRM/MG (http://www.crmmg.org.br/interna.php?n1=11&n2=17&pagina=47) : 2º Vice-Presidente, 3º Vice-Presidente, 3ª Secretária, 1ª Vice-Tesoureira, 2º Vice-Tesoureiro, Corregedor e 2 cargos de Vice-Corregedor.
45.	A criação irregular de de cargos, no entanto, não se resume aos conselhos regionais, haja vista do próprio Conselho Federal de Medicina criou na sua estrutura cargos adicionais de diretoria além daqueles previstos no art.7º da Lei 3.268/1957 (presidente, vice-presidente, secretário geral, primeiro e segundo secretários, tesoureiro) . Em pesquisa junto site do conselho (http://portal.cfm.org.br/index.php?option=com_content&view=article&id=12&Itemid=28) , foram identificados os seguintes cargos não previstos na referida Lei: 1º Vice-presidente, 2º vice-presidente, 3º vice-presidente, 2º Tesoureiro, Corregedor e Vice-corregedor. 
46.	Igualmente foi identificado, nesses conselhos, o pagamento de verbas indenizatórias em razão dos cargos criados sem amparo legal (diárias, jeton e auxílio representação) . No caso do conselho federal, não está detalhado nos demonstrativos de despesas o fato gerador dos pagamentos, mas apenas a inscrição do tipo de verba indenizatória (diária, jeton ou auxílio representação) . Neste caso, não é possível diferenciar as verbas pagas legalmente, vinculadas às atividades de conselheiros, tais como reuniões plenárias, daquelas pagas ilegalmente, vinculadas ao cargo de diretoria. CREMESP (http://transparencia.cremesp.org.br/?siteAcao=contas_publicas&categoria=demonstrativos_despesa) ; CREMERJ (http://www.transparencia.cremerj.org.br:8098/receitasdespesas/demonstrativodespesas) ; CRM/MG (http://transparencia.crmmg.org.br/index.php/receitas-e-despesas/demonstrativo) ; CFM (http://transparencia.cfm.org.br/index.php/receitas-e-despesas/demonstrativo) . 
47.	Apenas a título de exemplo foram juntados aos autos os demonstrativos dos seguintes pagamentos nos conselhos acima mencionados:
	CREMESP - pagamentos de 21 auxílios representação no valor individual de R$ 386,00 e Jetons no total de R$ 12.600,00, sem identificação da finalidade (reunião plenária ou diretoria) , no mês de agosto/2019 a Flavia Amado Bassanezi - Coordenadora do Departamento de Fiscalização (peça 34, p.37-39) ;
	CREMERJ - pagamentos no total de R$ 65.725,00, incluindo reuniões de diretoria e auxílios representação a Carlos Romualdo Barboza gama - Diretor de Seccionais e Subsedes (peça 35) ;
	CRM-MG - pagamentos no total de R$ 105.800,12, incluindo auxílios representação e jetons a Fabiana Prado dos Santos Nogueira - 3ª Secretária (peça 36) . Chama atenção o pagamento, como regra, de 6 Jetons para cada sessão plenária, na frequência de 2 por mês, com a seguinte descrição '1ª SESSÃO PLENÁRIA - JANEIRO/2019, realizado em Belo Horizonte - MG relativo ao período entre 03/01/2019 e 04/01/2019 com ida no dia 03/01/2019 e volta no dia 04/01/2019'. Além disso, para cada reunião ocorre o pagamento de 3,5 diárias, no total de R$ 1.820,00, mais ressarcimento de combustível no valor de R$ R$ 1.116,18 (ver peça 36, p.1) . Ou seja, há necessidade de descolamento de ida no primeiro dia e retorno no segundo, sendo possível presumir que cada um dos trechos consome um turno do dia. Assim, se torna difícil explicar o pagamento de 6 jetons;
	CFM - pagamentos no total de R$ 373.777,32, de janeiro a dezembro/2018, referentes a diária e jetons a Mauro Luiz de Britto Ribeiro - 1º Vice-Presidente (peça 37) . Não há identificação da finalidade dos jetons (reunião plenária ou diretoria) .
48.	Diante da constatação de que se trata de prática recorrente nos conselhos de medicina, entende-se que solução a ser adotada deve abarcar tanto o CREMERS como os demais conselhos federais e regionais.
49.	Acerca do pagamento de verbas indenizatórias, observa-se que a deliberação adotada no TC-Processo 036.608/2016-5, por meio do Acórdão 1925/2019-TCU-Plenário, contemplou as seguintes definições: 
9.1. Fixar os seguintes entendimentos em relação à execução da despesa pelos conselhos de fiscalização profissional:
9.1.1. diária e auxílio de representação são verbas de caráter eventual, de natureza indenizatória e: 
9.1.1.1. devem ser objeto de processo administrativo específico que contenha, pelo menos:
9.1.1.1.1. a demonstração de que se vinculam às finalidades da entidade;
9.1.1.1.2. a motivação da concessão;
9.1.1.1.3. a comprovação da efetiva realização das atividades autorizadas; 
9.1.1.2. não podem ser concedidos cumulativamente;
9.1.2. a diária:
9.1.2.1 destina-se à cobertura de despesas com hospedagem, alimentação e deslocamentos urbanos por ocasião de afastamento:
9.1.2.1.1. da sede da entidade, quando se tratar de empregados;
9.1.2.1.2. de forma excepcional, do domicílio do beneficiário, quando se tratar de conselheiro;
9.1.2.2. não pode configurar gratificação ou retribuição pelo exercício de atividade;
9.1.2.3. não pode ser concedida por afastamento dentro da mesma região metropolitana, aglomeração urbana ou microrregião, constituídas por municípios limítrofes e regularmente instituídas;
9.1.2.4. deve ter seu valor consentâneo com os parâmetros estabelecidos nos anexos I, classificação 'C' e II, do Decreto 5.992/2006, e no anexo III, grupo 'D', classe I, do Decreto 71.733/1973, ou pelos atos normativos que o sucederem;
9.1.2.5. é devida em metade de seu valor no caso de afastamento que não exija pernoite, ou no dia de retorno; 
9.1.3. o auxílio de representação:
9.1.3.1. destina-se à cobertura de despesas com alimentação e deslocamentos urbanos por ocasião da execução de atividades de representação de interesse do conselho junto a terceiros, fora das dependências da entidade;
9.1.3.2. não pode configurar gratificação ou retribuição pelo exercício de atividade;
9.1.3.3. deve ser limitado a 50% (cinquenta por cento) do valor de uma diária;
9.1.4. o jeton, previsto no art. 2º, § 3º, da Lei 11.000/2004:
9.1.4.1. tem natureza remuneratória e corresponde à gratificação por presença de conselheiro em órgãos de deliberação coletiva;
9.1.4.2. deve ter seu valor e frequência fixados de modo a não descaracterizar a natureza honorífica do cargo de conselheiro;
50.	Importante observar que vários achados relativos ao pagamento de verbas indenizatórias no âmbito do Conselho Federal de Medicina e seus regionais foram abordados na FOC, tais como: valor da diárias: R$ 938,00 (item 609 do Relatório) e do auxílio representação: R$ 386,00 (item 620 do Relatório) , Verba indenizatória no valor unitário de R$ 700,00, podendo ser pagas até 19 por mês (item 623) , pagamento concomitante de verba indenizatória (pelo comparecimento de conselheiros efetivos em sessões plenárias, reuniões de diretoria, encontros nacionais dos conselhos de medicina, atividades judicantes, reuniões e atividades individuais dos membros das comissões e câmaras técnicas, internas e externas) com o pagamento de diárias, além do caráter remuneratório das indenizações (itens 641, 642, 664, 684, 685) . 
51.	Assim, verifica-se que esses pagamentos já foram objeto de apreciação conjuntamente com diversos outros pagamentos considerados irregulares em outros conselhos, tendo esta Corte deliberado pela definição de conceitos com vistas a padronizar os pagamentos de verbas indenizatórias. Essa deliberação, portanto, serviu como um marco na atuação desta Corte em relação aos conselhos de fiscalização profissional, razão pela qual entende-se desnecessária a proposição de medidas adicionais nos presentes autos.
52.	Cumpre destacar que no caso dos ocupantes de cargos de diretoria criados sem amparo legal, poder-se-ia considerar irregulares todas as indenizações pagas, ao passo que no caso dos ocupantes de cargos legalmente criados, a irregularidade estaria restrita aos pagamentos em desconformidade com as orientações desta Corte. De qualquer forma, a deliberação adotada por esta Corte na FOC acima referida não fez qualquer referência a restituição de valores, de certo em razão de se tratar de marco regulatório no que diz respeito ao pagamento de verbas indenizatórias no âmbito dos conselhos de fiscalização profissional.
53.	Feitas essas considerações, observa-se que o desfecho a ser dado ao presente processo decorre da definição de duas questões: criação de cargos de diretoria ao arrepio da Lei 3.268/1957; e o pagamento irregular de verbas indenizatórias aos ocupantes desses cargos, e a eventual reposição dos valores correspondentes aos cofres do conselho. No caso dos pagamentos irregulares, é bom lembrar que esta Corte determinou cautelarmente a suspensão dos pagamentos, conforme já registrado anteriormente.
54.	Com relação à reposição das verbas indenizatórias pagas a ocupantes de cargos irregularmente criados, torna-se imperioso reconhecer que os beneficiários receberam os valores de boa fé, mediante a presunção de legalidade da ocupação dos cargos de diretoria e da efetiva execução dos serviços/atividades que geraram os pagamentos. 
55.	Outra possibilidade seria atribuir a responsabilidade pela restituição aos gestores responsáveis pela criação dos cargos e pelos pagamentos ao longo do tempo. Neste caso, torna-se oportuno esclarecer que os cargos ora questionados foram criados a partir de 2003, conforme detalhado na instrução juntada à peça 11, item 45, pelo próprio Regimento Interno, Resoluções ou decisões colegiadas. Essa também não parece ser a opção mais adequada para o caso, em razão da estar consolidada esta estrutura a longo tempo, e em razão dos precedentes desta Corte que apresenta-se a seguir. 
56.	No âmbito do TC Processo 024.851/2017-5, no qual foi apreciada, entre outras situações, a criação de cargos honoríficos de delegados regionais sem embasamento legal pelo CREMESP, assim como o pagamento de verbas indenizatórias, tais como diárias e auxilio representação, este Tribunal, por meio do Acórdão 1282/2018-TCU-Plenário, adotou a seguinte deliberação:
 (...) 
9.2. determinar ao Conselho Regional de Medicina do Estado de São Paulo, com fundamento no art. 71, IV e IX, da Constituição Federal, art. 1º, II, e art. 45 da Lei 8.443/1992 c/c o art. 251 do RI/TCU, que:
9.2.1. elabore plano de ação com o fim de promover a plena regularização do cargo de delegado regional, por meio de sua inclusão no plano de cargos e salários do Conselho Regional de Medicina do Estado de São Paulo, de forma a cumprir o art. 37, II, da Constituição Federal, conforme preceituado na Súmula 277 desta Corte de Contas;
9.2.2. encaminhe a este Tribunal, no prazo de 60 (sessenta) dias, cópia do plano de ação de que trata o item anterior;
9.3. determinar à Secex-SP que monitore o cumprimento da presente deliberação mediante a autuação de processo vinculado, nos termos do art. 35, caput, da Resolução TCU 259/2014;
9.4. encaminhar cópia desta deliberação ao Conselho Federal de Medicina;
9.5. arquivar o presente processo, com fundamento no art. 169, III, do RI/TCU c/c o art. 35, § 1º, da Resolução TCU 259/2014.
57.	Também o TC Processo 009.865/2001-8 pode servir de paradigma para a definição do desfecho dos presentes autos. Naquele processo, esta Corte conheceu da denúncia de irregularidades supostamente praticadas pelo Presidente do Conselho Federal de Corretores de Imóveis - Cofeci, para, no mérito, considerá-la improcedente. (Decisão 398/2002-TCU-Plenário) . Houve interposição de recurso contra a decisão que considerou inexistente a ocorrência relativa à nomeação de diretores em desacordo com o limite e as condições de investidura fixados pela Lei 6.530/78, os quais foram, inclusive, beneficiados com a concessão irregular de diárias e passagens.
58.	Segundo o apelante, o art. 13, § 1º da Lei 6.530/78 define rol taxativo da composição da diretoria do Conselho Federal, não deixando espaço para outras modalidades de diretor, tanto pelo citado artigo quanto por qualquer outra disposição daquele diploma legal, in verbis:
Art. 13. Os Conselhos Federal e Regionais serão administrados por uma diretoria, eleita dentre os seus membros.
§ 1º A diretoria será composta de um presidente, dois vice-presidentes, dois secretários e dois tesoureiros.' (os destaques são do recorrente) 
59.	Ao apreciar o recurso, esta Corte adotou a seguinte deliberação:
9.1. conhecer do pedido de reexame para, no mérito, dar-lhe provimento parcial, alterando-se o subitem 8.2 da Decisão 398/2002-TCU-Plenário para os seguintes termos:
'8.2 - no mérito, considerá-la parcialmente procedente, determinando-se ao Conselho Federal de Corretores de Imóveis - Cofeci a adoção das seguintes medidas:
8.2.1 - abster-se de realizar despesas de passagens e pagamentos de diárias para os colaboradores eventuais investidos nos cargos de Diretores Adjuntos, para participarem de reuniões da Diretoria Executiva e do Plenário do Cofeci, uma vez que tais atribuições são cometidas pela Lei 6.530/78, primordialmente, aos membros eleitos dos órgãos diretivos do Conselho Federal, ressalvada a hipótese excepcional de a participação desses colaboradores ser imprescindível ao interesse da entidade, devendo essa situação estar plenamente justificada em procedimento administrativo específico que fundamente a concessão dessas indenizações, conforme Decreto 393/1991;'
9.2. enviar cópia da presente deliberação ao Conselho Federal de Corretores de Imóveis - Cofeci, bem como do relatório e voto que a fundamentam.
60.	Como visto, em nenhum dos precedentes colacionados, houve determinação para reposição de valores. Com relação à criação de cargos sem amparo legal, no primeiro caso foi concedido prazo para regularização, e no segundo sequer foi questionada a criação dos cargos, sendo apenas vedado o pagamento de passagens e diárias para participação em reuniões de diretoria e plenárias, mas ressalvada a participação eventual em atividades de interesse da entidade.
61.	No caso ora em análise, entende-se que seria excessivamente oneroso, tanto para o CREMERS como para os demais conselhos federal e regionais, a adoção de medida de impacto imediato no sentido de desfazer a criação dos cargos de diretoria não previstos na Lei 3.268/1957, especialmente em razão da estrutura administrativa atual já estar consolidada a considerável período de tempo, e do risco de comprometer o desempenho das atribuições legais e regulamentares dos conselhos. Apenas a título ilustrativo, observamos que no âmbito do TC-Processo 036.608/2016-5 foram identificadas situações ainda mais graves em relação aos conselhos de fiscalização profissional, como por exemplo a criação de conselhos regionais com personalidade jurídica própria, sem autorização legal, tendo esta Corte optado por apenas a informar a situação à Casa Civil da Presidência da República, à Secretaria de Gestão do Ministério da Economia e ao Congresso Nacional (item 9.8 do Acórdão 1925/2019-TCU-Plenário) .
62.	Medida mais ponderada seria a expedição de determinação para regularização da situação dos cargos irregularmente criados, com fixação de prazo para tanto, uma vez que existem outras formas legais de criação de cargos na estrutura dos conselhos, conforme já abordado nestes autos, sem a necessidade de restituição dos valores já pagos aos cofres dos respectivos conselhos, pelos fundamentos e precedentes acima indicados. 
63.	Neste caso, torna-se pertinente a revogação da cautelar referendada por meio do Acórdão 1483/2019-TCU-Plenário, especialmente em razão da identificação da ocorrência no Conselho Federal e outros regionais, sendo mais apropriada uma solução para o conjunto dos conselhos de medicina, na forma proposta a seguir.
PROPOSTA DE ENCAMINHAMENTO
64.	Diante do exposto, submetemos os autos à consideração superior com as seguintes proposições:
	64.1. que a presente representação seja conhecida, por atender os requisitos de admissibilidade previstos, no art. 235, c/c art.237 do Regimento Interno do TCU, c/c o art. 103, § 1º, da Resolução - TCU 259/2014, para, no mérito, ser considerada procedente;
	64.2. que seja revogada a cautelar referendada por meio do Acórdão 1483/2019-TCU-Plenário;
	64.3. que seja considerada ilegal a criação de cargos de diretoria no âmbito do Conselho Federal de Medicina, e nos respectivos Conselhos Regionais, não previstos na Lei 3.268/1957; 
	64.4. que sejam expedidas as seguintes determinações ao Conselho Federal de Medicina CFM:
	64.4.1. adote medidas administrativas pertinentes com vistas à regularização dos cargos de diretoria criados ao arrepio da Lei 3.268/1957;
	64.4.2. oriente os Conselhos Regionais para que igualmente adotem medidas com vistas a regularização dos cargos de diretoria criados ao arrepio da Lei 3.268/1957, se for o caso, especialmente o Conselho Regional de Medicina do Rio Grande do Sul - CREMERS, Conselho Regional de Medicina do Rio de Janeiro - CREMERJ; Conselho Regional de Medicina de São Paulo - CREMESP e Conselho Regional de Medicina de Minas Gerais - CRM/MG; 
	64.4.3. acompanhe as providências adotadas pelos Conselhos Regionais para a solução da irregularidade identificada;
	64.4.4. informe a este Tribunal, no prazo de 60 dias, as providências adotadas e respectivos resultados alcançados, inclusive em relação aos Conselhos Regionais que porventura tenham informado que não estão alcançados pela deliberação ora adotada
	64.5. que seja determinado à SecexTrabalho que monitore o cumprimento da presente deliberação mediante a autuação de processo vinculado, nos termos do art. 35, caput, da Resolução TCU 259/2014;
	64.6. que seja encaminhada cópia desta instrução e da deliberação adotada ao Conselho Federal de Medicina - CFM e ao Conselho Regional de Medicina do Rio Grande do Sul - CREMERS;
	64.7. que seja expedida comunicação ao autor da representação acerca da deliberação adotada;
	64.8. que seja autorizado o arquivamento do presente processo, com fundamento no art. 169, III, do RI/TCU c/c o art. 35, § 1º, da Resolução TCU 259/2014."
	É o relatório.

não consta.

Não atuou.

REPRESENTAÇÃO. POSSÍVEIS IRREGULARIDADES NO ÂMBITO DO CONSELHO REGIONAL DE MEDICINA DO ESTADO DO RIO GRANDE DO SUL. PAGAMENTOS DE JETONS E OUTRAS VERBAS DE REPRESENTAÇÃO A CONSELHEIROS NÃO OCUPANTES DE CARGO DE DIRETORIA. OITIVA. CONFIRMAÇÃO DA EXISTÊNCIA DA PRÁTICA IRREGULAR. ADOÇÃO DE MEDIDA CAUTELAR DETERMINANDO A SUSPENSÃO DOS PAGAMENTOS INDEVIDOS. EXAME DE MÉRITO. PROCEDÊNCIA. SUPERVENIÊNCIA DO ACÓRDÃO 1925/2019-TCU-PLENÁRIO TRATANDO DA MATÉRIA. REVOGAÇÃO DA MEDIDA CAUTELAR. DETERMINAÇÕES.

REPRESENTAÇÃO (REPR)

Trata-se de representação autuada a partir de documentação encaminhada pela Corregedoria Regional de Polícia Federal (COR/SR/PF/RS) , constituída de denúncia anônima recebida naquela instituição, relatando supostas irregularidades ocorridas no Conselho Regional de Medicina do Rio Grande do Sul (Cremers) .
2.	O Corregedor de Polícia Federal, autor da representação, solicita que, caso sejam identificados indícios de ofensa aos bens jurídicos protegidos pela legislação penal, seja o expediente restituído juntamente com o respectivo relatório deste Tribunal.
3.	Na mencionada denúncia, foram apontadas, em síntese, as seguintes irregularidades:
	a) criação de seis cargos de direção, além de dois cargos de ouvidores, que seriam equiparados aos cargos de direção previstos na Lei 3.268/1957 - que já se encontravam preenchidos -, no que diz respeito às vantagens percebidas, totalizando pelo menos onze cargos de diretoria (ou treze, se contados os dois ouvidores) , em afronta à limitação dos cinco cargos de direção imposta pela mencionada lei;
	b) pagamento de verbas indenizatórias em caráter permanente ou de forma ilegal aos conselheiros equiparados a diretores;
	c) não recolhimento de tributos sobre esses pagamentos, que apesar de serem denominadas verbas indenizatórias, teriam caráter remuneratório.
4.	Quanto à questão tributária, conforme apontado pela então Secex/RS, tal matéria refoge à competência deste Tribunal.
5.	Com relação à criação ilegal de cargos de direção, as informações obtidas do Cremers por meio de diligência mostraram que os ocupantes desses cargos participam das reuniões de diretoria, percebendo as mesmas vantagens dos diretores e possuem as mesmas prerrogativas, o que evidencia que, de fato, são equiparados aos diretores. Constatou-se, ainda, o recebimento de vultosos valores a título de verba de representação e verba indenizatória (jeton) por parte desses conselheiros ocupantes dos cargos questionados, sendo que a maior parte dos pagamentos de verbas indenizatórias (jeton) são referentes a reuniões de diretoria. Foi verificado também o pagamento concomitante de auxílio representação e verba indenizatória (jeton) .
6.	Dessa forma, verificou-se que os pagamentos de verbas indenizatórias no âmbito do Conselho estão desvirtuando o caráter honorífico do cargo de conselheiro, situação agravada pela admissibilidade, pela Resolução-CREMERS 01/2018, do pagamento de 3 jetons por dia para participação em sessões plenárias, 3 para reuniões de diretoria, 2 para encontros nacionais dos conselhos de medicina, 3 para atividades judicantes e 2 para comissões e câmaras temáticas, havendo limitação de 3 jetons por dia no total, e 19 por mês, cujo valor individual é de R$ 700,00; cumulativamente com o pagamento de até 22 auxílios representação, no valor individual de R$ 386,00. Com isso, a título de exemplo, o Coordenador de Patrimônio (ocupante de um dos cargos questionados) , chegou a receber R$ 246.049,75 no período de 1/1/2017 a 30/4/2018.
7.	Face a essa situação, determinei a realização de oitiva prévia do Cremers, com fundamento no art. 276, § 2º, do Regimento Interno do TCU, para que se manifestasse acerca das questões apuradas, tendo em vista a possibilidade de se determinar, cautelarmente, a suspensão dos mencionados pagamentos, bem como outras medidas cabíveis acerca dos pagamentos ilegais já ocorridos.
8.	A resposta à oitiva conseguiu demonstrar que, a partir da eleição da nova diretoria do CREMERS em 1º/10/2018, as ocorrências de pagamentos irregulares de jetons e outras verbas de representação a conselheiros não ocupantes de cargo de diretoria foi bastante reduzido na gestão atual. Entretanto, ainda persistiam situações de ocorrência desses pagamentos, conforme as informações encaminhadas pelo Conselho. Dessa forma, por meio do despacho à peça 23, referendado pelo Acórdão 1483/2019-TCU-Plenário, determinei ao Cremers, cautelarmente, que suspendesse, de imediato, os pagamentos de verbas indenizatórias efetuados em decorrência da ocupação irregular de cargos de direção não amparados na Lei 3.268/1957, até que o Tribunal deliberasse acerca do mérito destes autos.
9.	Na presente etapa processual, retornam os autos com a análise de mérito realizada pela SecexTrabalho na instrução transcrita no relatório parte desta deliberação.
10.	Na referida manifestação, a unidade técnica pondera que esta matéria foi tratada na FOC (TC-Processo 036.608/2016-5) coordenada pela então Secex/RS, com o objetivo de avaliar, em âmbito nacional, o controle da gestão, as receitas, a regularidade das despesas com verbas indenizatórias, as transferências de recursos para terceiros e prover um panorama inicial das atividades finalísticas dos conselhos de fiscalização profissional. Entretanto, por ocasião do julgamento daquela fiscalização por meio do Acórdão 1925/2019-TCU-Plenário, o Tribunal não se aprofundou quanto à questão da incompatibilidade das atividades de direção dos conselhos de maior porte com o caráter honorífico do cargo de conselheiro. Conforme apontado, aquela decisão tratou da definição de conceitos com vistas a padronizar os pagamentos de verbas indenizatórias no âmbito dos conselhos de fiscalização profissional.
11.	Apontou, ainda, que na mencionada fiscalização foram apurados outros casos de criação de cargos de diretoria sem amparo legal no âmbito de outros Conselhos, sem que a decisão proferida naquela FOC tenha feito referência à restituição de valores. Outros precedentes analisados nos quais houve criação de cargos honoríficos sem embasamento legal, com pagamento de verbas indenizatórias, como no caso do Conselho Regional de Medicina de São Paulo - Cremesp (TC-Processo 024.851/2017-5) e do Conselho Federal de Corretores de Imóveis - Cofeci (TC-Processo 009.865/2001-8) , também não foram objeto de deliberação no sentido de restituição dos valores indevidamente pagos.
12.	Dessa forma, a SecexTrabalho propõe a revogação da medida cautelar anteriormente adotada, bem como a expedição de determinação para regularização da situação dos cargos irregularmente criados no âmbito do Cremers. Propõe, ainda, a expedição de determinação ao Conselho Federal de Medicina (CFM) para que oriente aos conselhos regionais para que igualmente adotem medidas com vistas a regularização dos cargos de diretoria criados ao arrepio da Lei 3.268/1957.
13.	Com as devidas vênias da SecexTrabalho, deixo de acolher o encaminhamento proposto, incorporando, entretanto, às minhas razões de decidir, a análise quanto ao não cabimento de providências relativas ao eventual ressarcimento de valores anteriormente recebidos indevidamente.
14.	O foco da presente representação é a criação de cargos equiparados aos de diretoria sem amparo legal, em razão de se permitir aos ocupantes desses cargos o recebimento de valores que são devidos somente aos diretores, tais como jetons, diárias e auxílio de representação.
15.	Todavia, conforme apontado pela unidade técnica, esta matéria foi objeto de fiscalização mais ampla, por meio da FOC autuada no TC-Processo 036.608/2016-5, julgada por meio do Acórdão 1925/2019-TCU-Plenário, proferido na sessão de 21/08/2019, portanto, posteriormente à adoção da medida cautelar nestes autos. Cabe ressaltar que a mencionada fiscalização envolveu o próprio Cremers. Na decisão proferida naquela auditoria foram firmados os seguintes entendimentos acerca das verbas questionadas:
	"9.1. Fixar os seguintes entendimentos em relação à execução da despesa pelos conselhos de fiscalização profissional:
	9.1.1. diária e auxílio de representação são verbas de caráter eventual, de natureza indenizatória e: 
	9.1.1.1. devem ser objeto de processo administrativo específico que contenha, pelo menos:
	9.1.1.1.1. a demonstração de que se vinculam às finalidades da entidade;
	9.1.1.1.2. a motivação da concessão;
	9.1.1.1.3. a comprovação da efetiva realização das atividades autorizadas; 
	9.1.1.2. não podem ser concedidos cumulativamente;
	9.1.2. a diária:
	9.1.2.1 destina-se à cobertura de despesas com hospedagem, alimentação e deslocamentos urbanos por ocasião de afastamento:
	9.1.2.1.1. da sede da entidade, quando se tratar de empregados;
	9.1.2.1.2. de forma excepcional, do domicílio do beneficiário, quando se tratar de conselheiro;
	9.1.2.2. não pode configurar gratificação ou retribuição pelo exercício de atividade;
	9.1.2.3. não pode ser concedida por afastamento dentro da mesma região metropolitana, aglomeração urbana ou microrregião, constituídas por municípios limítrofes e regularmente instituídas;
9.1.2.4. deve ter seu valor consentâneo com os parâmetros estabelecidos nos anexos I, classificação "C" e II, do Decreto 5.992/2006, e no anexo III, grupo "D", classe I, do Decreto 71.733/1973, ou pelos atos normativos que o sucederem;
	9.1.2.5. é devida em metade de seu valor no caso de afastamento que não exija pernoite, ou no dia de retorno; 
	9.1.3. o auxílio de representação:
	9.1.3.1. destina-se à cobertura de despesas com alimentação e deslocamentos urbanos por ocasião da execução de atividades de representação de interesse do conselho junto a terceiros, fora das dependências da entidade;
	9.1.3.2. não pode configurar gratificação ou retribuição pelo exercício de atividade;
	9.1.3.3. deve ser limitado a 50% (cinquenta por cento) do valor de uma diária;
	9.1.4. o jeton, previsto no art. 2º, § 3º, da Lei 11.000/2004:
	9.1.4.1. tem natureza remuneratória e corresponde à gratificação por presença de conselheiro em órgãos de deliberação coletiva;
	9.1.4.2. deve ter seu valor e frequência fixados de modo a não descaracterizar a natureza honorífica do cargo de conselheiro;"
16.	Dessa forma, considerando que o entendimento firmado tratou de definir as verbas questionadas, as situações em que as mesmas são devidas e as condições a serem atendidas para o seu pagamento, entendo caber, no presente caso, determinar ao Cremers que se abstenha de efetuar pagamentos das mencionadas verbas em desconformidade com os entendimentos firmados no Acórdão 1925/2019-TCU-Plenário. Assim, deve a medida cautelar anteriormente proferida ser revogada, tendo em vista que seus objetivos são definitivamente alcançados por meio das providências mencionadas.
17.	Como consequência dessas determinações, entendo não caber determinar, como proposto pela unidade técnica, a adoção de medidas administrativas pertinentes com vistas à regularização dos cargos de diretoria criados ao arrepio da Lei 3.268/1957, por entender que uma vez que não sejam mais permitidos, em decorrência desses cargos, pagamentos em desacordo com o entendimento firmado pelo Tribunal, a sua regularização para outros efeitos passa a ser considerada medida administrativa discricionária do Cremers.
18.	Por fim, deixo de acolher a proposta de se determinar ao CFM que oriente aos conselhos regionais para que adotem medidas com vistas a regularização dos cargos de diretoria criados ao arrepio da Lei 3.268/1957. Entendo que tal medida de alcance mais amplo não é pertinente no bojo desta representação, que focou apenas o caso específico do Cremers, mormente quando a FOC que tratou de fiscalização mais abrangente deixou de adotar essa medida.
	Ante o exposto, manifesto-me por que o Tribunal aprove o acórdão que ora submeto à apreciação deste Colegiado.
TCU, Sala das Sessões Ministro Luciano Brandão Alves de Souza, em 6 de novembro de 2019.
AUGUSTO SHERMAN CAVALCANTI 
Relator